【裁判字號】    90,判,1642
【裁判日期】    900913
【裁判案由】    營利事業所得稅
【裁判全文】
最  高  行  政  法  院  判  決                    九十年度判字第一六四二號
    上  訴  人  彰鹿預拌混凝土股份有限公司
    代  表  人  甲○○
    訴訟代理人  林建宏  律師
    被 上訴 人  財政部臺灣省中區國稅局
    代  表  人  乙○○
右當事人間因營利事業所得稅事件，上訴人對於中華民國八十九年十一月廿一日臺中
高等行政法院八十九年度訴字第九八號判決，提起上訴。本院判決如左：
    主  文
上訴駁回。
上訴審訴訟費用由上訴人負擔。
    理  由
本件上訴人主張：上訴人係設有帳簿之廠商，且平均耗用比例，亦未超過八十七年財
政部所頒「水泥製品業原物料耗用通常水準」，但本件被上訴人據以作為核課營利事
業所得稅之標準，係臺灣區預拌混凝土工業同業公會致被上訴人之爐石粉替代率說明
，引述自未經實地調查之中鋼公司研究報告結論，以預拌混凝土之耗用通常水準並未
列出爐石粉之耗用水準，被上訴人逕依該同業公會之使用比例核定，是否符合通常水
準之要件，不無疑義，因「同業公會」與所得稅查核準則第五十八條規定之「同業」
，自有所不同。況財政部已於八十七年頒訂「水泥製品業原物料耗用通常水準」，並
對爐石粉之耗用訂定標準，依稅捐稽徵法第一條之一規定，本案仍為未確定案件，應
有其適用，被上訴人拒不引用，於法有違，一再訴願決定遞予維持，均有違誤，應予
撤銷等語。被上訴人則以：八十三年度爐石粉之耗用無財政部頒訂標準可資參採，被
上訴人自得比照機器、設備、製造程序，原料品質等相當之該同業原料耗用情形核定
之。因預拌混凝土行業之特性，各家配比技術及是否採用飛灰爐石粉等替代水泥用量
，同業間不盡相同，被上訴人乃向臺灣區預拌混凝土工業同業公會查詢，該公會八十
五年度函復被上訴人有關生產預拌混凝土中添加爐石粉代替比為十二單位爐石粉可代
替十單位水泥，係參考中鋼公司鋼鐵鋁品研究處七十七年九月出版刊物有關爐石粉應
用之研究結論。而臺灣區預拌混凝土工業同業公會既係由各實際從業之預拌混凝土業
者所組成，其所出具之水泥與爐石粉替代率，應較個別之單一同業更能代表該業之原
物料耗用通常水準，被上訴人據以作為核定系爭上訴人爐石粉之耗用標準應無違誤。
雖財政部於八十七年度頒訂「水泥製品業原物料耗用通常水準」，但已明定「自查核
八十七年度營利事業所得稅結算申報案件開始適用」，是該新訂之爐石粉耗用標準，
自應從查核八十七年度營利事業所得稅申報案方得適用。上訴人引據稅捐稽徵法第一
條之一及第四十八條規定，主張提前於八十三年度營利事業所得稅適用，於法無據等
語，資為抗辯。
原審斟酌全辯論意旨，及調查證據結果，以：被上訴人於八十五年查核上訴人八十三
年度營利事業所得稅結算申報時，因財政部八十一年度頒訂之「水泥業及水泥製品業
原物料耗用通常水準」中，並無爐石粉耗用標準可按，被上訴人乃向「臺灣區預拌混
凝土工業同業公會」查詢，並採納其所出具之爐石粉與水泥替代率資料查核。上訴人
雖主張被上訴人未採用「同業」之標準，卻採用「同業公會」出具之標準顯有誤謬等
語。惟查依查核準則第五十八條所定無法根據帳冊核實認定時，應先依財政部核定公
布之耗用原料通常水準。未經核定通常水準者，再比照相當之同業原料耗用情形核定
。而財政部公布耗用原料通常水準，應先由主管機關會同實地調查，並洽詢各該同業
公會及有關機關擬定。因財政部於八十五年時尚未公布爐石粉耗用之通常水準，被上
訴人乃向「臺灣區預拌混凝土工業同業公會」函詢，該同業公會既係由各實際從事之
預拌混凝土業者所組成，其依工業團體法第四條第二款規定亦負有關於原枓來源之調
查及協助調配事項之任務，其所出具之水泥與爐石粉替代率，較個別之單一同業更能
代表該業對爐石粉耗用之情形。又該同業工會函覆被上訴人時於說明三內載明：檢附
中鋼公司七十七年九月出版之有關爐石粉配比數據影本供參考。中鋼公司雖僅係爐石
粉之生產者，惟其為銷售產品，自應對所生產之爐石粉配比數據有相當研究，始能提
供該數據供購買者使用。臺灣區預拌混凝土工業同業公會亦採納該配比數據而函覆被
上訴人，被上訴人據以查核上訴人之爐石粉耗損，而未比照「同業」情形，與前述查
核準則第五十八條所定認列標準先後次序之意旨並無不合。另財政部八十七年九月四
日台財稅八七○六六四三九七號函頒訂「水泥製品業原物料耗用通常水準」時，並規
定自查核八十七年度營利事業所得稅結算申報案開始適用。此雖係財政部之行政命令
，惟中央法規標準法第十四條已明定：法規特定有施行日期，或以命令特定施行日期
者，自該特定日起發生效力。是財政部前開特定施行日期之行政命令，自無牴觸稅捐
稽徵法第一條之一之規定。依財政部八十七年九月四日台財稅第八七○六六四三九七
號函頒訂「水泥製品業原物料耗用通常水準」及所附加之施行日期整體觀之，尚非屬
有利於上訴人之解釋函令，而應於裁處時適用之，上訴人此部分之主張亦不足採，因
將原處分及一再訴願決定予以維持，駁回上訴人之訴，核無違誤。上訴論旨，仍執前
詞，指摘原判決違誤。惟查，上訴人為製造業，於稽徵機關進行調查或復查時，應提
示有關各種證明所得額之帳簿、文據；其未提示者，稽徵機關得依查得之資料或同業
利潤標準，核定其所得額，所得稅法第八十三條第一項定有明文。本件上訴人未提供
其有關爐石粉應耗用數量之資料供核，被上訴人依所得稅查核準則第五十八條、第五
十九條規定，核定上訴人耗用數量，並剔除超耗金額，於法並無違誤。況本件上訴人
已自承其對進料、領料未作成記錄，則被上訴人因欠缺完整內部憑證可稽，自無從依
據有關帳證資料，對爐石粉之耗用數量予以核實認定，祗得依臺灣區預拌混凝土工業
同業公會提供標準，剔除爐石粉超耗七、八四一、二五七元，並無不合。至原核定所
採臺灣區預拌混凝土工業同業公會出據之替代率資料，核係其同業一般耗用水準，不
論其替代率資料是否引用中鋼研究報告結論，依查核準則第五十八條第三項規定，被
上訴人據以參採，尚無不合。又財政部雖於八十七年九月四日以台財稅第八七○六六
四三九七號函頒訂爐石粉之耗用通常水準，明定自查核八十七年度營利事業所得稅結
算申報案件開始適用，自無稅捐稽徵法第一條之一之適用，使其生溯及效力；從而，
本件八十五年度營利事業所得稅結算申報案件，尚無適用。上訴人指摘原判決違背法
令，求為廢棄，即難認為有理由。
據上論結，本件上訴為無理由，爰依行政訴訟法第二百五十五條第一項、第九十八條
第三項前段，判決如主文。
中    華    民    國      九十      年      九        月      十三      日
                    最 高 行 政 法 院  第 五 庭
                                審 判 長 法  官      廖  政  雄
                                         法  官      趙  永  康
                                         法  官      林  清  祥
                                         法  官      鍾  耀  光
                                         法  官      姜  仁  脩
右  正  本  證  明  與  原  本  無  異
                                         法院書記官  莊  俊  亨
中    華    民    國      九十      年      九        月      十三      日


司法院資訊處製作；財團法人民間司法改革基金會備份。
